---
title: "2020-2021 Exame Especial 20-21 de Bioestatística"
author: "JP Cruz and A Freitas"
date: "3/09/2021"
output: html_document
---

### Instruções e Anotações

* Esta secção não aparece ao aluno.


Escrever matemática assim para que no moodle se veja bem:

\\( \\beta_0 \\)


Todas, atenção **todas**, as secções com # serão usadas como "Questão".

O formato é:

* `# Capítulo X (alínea?) - descrição - ESSAY`
* `# Capítulo X (alínea?) - descrição - NUMERICAL`
* `# Capítulo X (alínea?) - descrição - MULTICHOICE`
* `# Capítulo X (alínea?) - descrição - CLOZE`

Interpretação:

* `#` quer dizer questão

* entre `#` e `##` é uma zona de texto e comandos que o aluno não vai ver; serve para produzir ou documentar a questão.

* `##` o texto da questão que o aluno vai ver; esta secção chama-se "variante"  e mesmo que seja só uma deve existir (senão o aluno nada lê)

* `###` apenas nas respostas da variante (casos NUMERICAL e MULTICHOICE)

* `###` se existir, este segundo `###` indica o feedback da variante.


Seguem exemplos.



```{r setup, include=FALSE}


# Escolher se é a versão já próxima da FINAL ou versão CONSTRUÇÃO mais usada no início de desenvolvimento do exame.

# -------------
# Versão FINAL
# -------------

# A ser usada numa fase avançada de pequenos arranjos e antes de se converter para o moodle
# TODO: talvez esta situação possa ser controlada no código meguar.
knitr::opts_chunk$set(echo = FALSE, results='hide', message=FALSE, fig.show='hide')


# ---------------------------
# Versão CONSTRUÇÃO do exame
# ---------------------------

# A ser usada antes da conversão de Rmd para o moodle-xml. Assim todos os cálculos e gráficos ficam visíveis:
#knitr::opts_chunk$set(echo = TRUE, results='show', message=TRUE, fig.show='show')

# -------------------------
# SELECIONAR O QUE MOSTRAR
# -------------------------

# Sempre que se deseje que o output surja ao aluno deve ser colocados  comandos:   
#
# {r, results='show'}
# {r, fig.show='show'}
# {r, results='show', fig.show='show'}


# ---------------------------------------
# Controlos do teste gerado com "knit"
# ---------------------------------------

# Gera sempre o mesmo teste a cada "knit" ainda que o melhor seja fazer 
# "samples" à parte e colar valores na questão para controlar logo
# "à nascença" a qualidade do enunciado:

# set.seed(SEED) deve ser colocado em cada questão
# por forma a que se possam introduzir questões
# pelo meio sem alterar valores gerados das existentes

SEED = 22 

# set.seet(SEED) #usar este comando em cada questão


```






# Capítulo 1 - medidas - ESSAY


Daqui até `##` é uma zona de leitura/geração de dados e experimentação de cada questão que não passa para o moodle. Os resultados, após `knitr`, só são visíveis se em cima se ativar o modo "CONSTRUÇÃO" do teste:


```{r}
1+1
```

Dados fixos:

```{r}
# o estudante não vê isto
dados <-c(10, 50, 40, 71, 72, 70, 69, 50, 73, 76, 70, 80, 78)
length(dados)
```
```{r}
# o estudante não vê isto
dados
```



```{r}
d = dados #para usar apenas "d"
summary(dados)
```

**Outras ideias para questões**

* Indique, **justificando**, o valor lógico da frase: "Podemos concluir que em pelo menos 75% dos anos em estudo registaram-se menos de 50 novos produtos oriundos de agricultura biológica."

| ano | 1993 | 1994 | 1995 | 1996 | 1997 | 1998 | 1999 | 2000 | 2001 | 2002 | 2003 | 2004 | 2005 |
| --- | --- | --- | --- | --- | --- | --- | --- | --- | --- | --- | --- | --- | --- |
| x | `r d[1]` | `r d[2]` | `r d[3]` | `r d[4]` | `r d[5]` | `r d[6]` | `r d[7]` | `r d[8]` | `r d[9]` | `r d[10]` | `r d[11]` | `r d[12]` | `r d[13]` | 


## variante única

O uso de boas práticas de gestão da exploração agrícola tem demonstrado tendência para um crescente desenvolvimento da agrícultura biológica, fomentando deste modo a biodiversidade, os ciclos biológicos e a atividade biológica do solo.

Considere a variável X que representa o número de novos produtos que entram no mercado em cada ano oriundos de agrícultura biológica.


A seguinte tabela indica os valores de X observados de 1993 a 2005:


<!--tabela bonita no final com valores-->

<style type="text/css">
.tg  {border-collapse:collapse;border-spacing:0;margin:2px auto;}
.tg th{border-color:black;border-style:solid;border-width:1px;font-family:Arial, sans-serif;font-size:14px;
  font-weight:normal;overflow:hidden;padding:10px 5px;word-break:normal;}
.tg .tg-baqh{text-align:center;vertical-align:top}
.tg .tg-i49k{background-color:#ffce93;text-align:left;vertical-align:top}
.tg .tg-0lax{text-align:center;vertical-align:center}
</style>
<table class="tg">
<tbody>
  <tr>
    <td class="tg-0lax">ano</td>
    <td class="tg-i49k">1993</td>
    <td class="tg-i49k">1994</td>
    <td class="tg-i49k">1995</td>
    <td class="tg-i49k">1996</td>
    <td class="tg-i49k">1997</td>
    <td class="tg-i49k">1998</td>
    <td class="tg-i49k">1999</td>
    <td class="tg-i49k">2000</td>
    <td class="tg-i49k">2001</td>
    <td class="tg-i49k">2002</td>
    <td class="tg-i49k">2003</td>
    <td class="tg-i49k">2004</td>
    <td class="tg-i49k">2005</td>
  </tr>
  <tr>
    <td class="tg-0lax">x</td>
    <td class="tg-baqh">`r d[1]`</td>
    <td class="tg-baqh">`r d[2]`</td>
    <td class="tg-baqh">`r d[3]`</td>
    <td class="tg-baqh">`r d[4]`</td>
    <td class="tg-baqh">`r d[5]`</td>
    <td class="tg-baqh">`r d[6]`</td>
    <td class="tg-baqh">`r d[7]`</td>
    <td class="tg-baqh">`r d[8]`</td>
    <td class="tg-baqh">`r d[9]`</td>
    <td class="tg-baqh">`r d[10]`</td>
    <td class="tg-baqh">`r d[11]`</td>
    <td class="tg-baqh">`r d[12]`</td>
    <td class="tg-baqh">`r d[13]`</td>
  </tr>
</tbody>
</table>


Considere a seguinte caixa-de-bigodes:

```{r,  fig.show='show'}
boxplot(dados, ylab="número de novos produtos")
```


**(i)** Determine o terceiro quartil recorrendo a cálculos apropriados sobre a amostra,  devendo justificar como encontra o seu valor. 

**(ii)** Indique o primeiro quartil e diga o que significa. 

***(iii)***  Considere a caixa-de-bigodes dos dados. Responda, justificando, qual o valor atípico e uma possível explicação para esse valor ter ocorrido.


**(iv)**   Considere a caixa-de-bigodes dos dados e responda justificando o que indica a linha escura no gráfico? (responda cuidadosamente no contexto do problema efetuando todas as interpretações possíveis)


**(v)** O que pode concluir sobre a simetria da distribuição? (justifique)



### feedback

(Consulte o docente se necessário.)



# Capítulo 2 (a) - Poisson - NUMERICAL



## variante única

Admite-se que, em 2011, o número de produtos de agricultura biológica comprados por agregado familiar e por semana, seja modelado por uma distribuição de Poisson de média 3 (unidades).

Determine a probabilidade de serem compradas, semanalmente e por família, mais de 5 unidades (estritamente).

(Use 4 casas decimais e vírgula nas respostas numéricas.)

```{r}
# o estudante não vê isto
1-ppois(5, 3)
1-ppois(4, 3)
ppois(5, 3)
```


### respostas


* "answer": `r 1-ppois(5, 3)`, "tol": 0.01, "fraction": 100, "feedback" : "Resposta correta."
* "answer": `r 1-ppois(4, 3)`, "tol": 0.01, "fraction": 50, "feedback" : "1-P(X<=5) e não <=4."
* "answer": `r ppois(5, 3)`, "tol": 0.01, "fraction": 25, "feedback" : "'Mais de 5' começa no 6, 7, 8, ... ."


### feedback

Em notação R: `1-ppois(5, lambda=3)`





# Capítulo 2 (b) - normal de barra X - NUMERICAL




## variante única

**Repetição do contexto anterior.** Admite-se que, em 2011, o número de produtos de agricultura biológica comprados por agregado familiar e por semana, seja modelado por uma distribuição de Poisson de média 3 (unidades).

**Questão:** Use o TLC para determinar a probabilidade de em 40 famílias, numa semana, serem consumidos entre 80 e 120 produtos de produção biológica.

(Use 4 casas decimais e vírgula.)


### respostas

```{r}
#o aluno não vê isto:
m = 40*3; st = sqrt(40*3)
pnorm(120.5,m,st) - pnorm(79.5,m,st)
pnorm(120,m,st) - pnorm(80,m,st)
pnorm(120,m,st^2) - pnorm(80,m,st^2)
```



* "answer": `r pnorm(120.5,m,st) - pnorm(79.5,m,st)`, "tol": 0.03, "fraction": 100, "feedback" : "Resposta correta."
* "answer": `r pnorm(120,m,st^2) - pnorm(80,m,st^2)`, "tol": 0.03, "fraction": 50, "feedback" : "Faltou sqrt(VAR) para obter o desvio-padrão."

### feedback

Do TLC:

* T = X1 + X40 aprox Normal(40 x 3, 40 x 3)



# Capítulo 2 (c) - TLC - MULTICHOICE



## variante única

Considere que se desconhece a real distribuição de X = **número de compras de embalagens de maças de agricultura biológica em 40 compras efetuadas por agregados familiares aleatórios**. A probabilidade de compra de embalagens de maças biológicas é 0.01. 

A distribuição da v.a. X é 

### respostas

* binomial;
* normal;
* Poisson;
* genérica e usa-se o TLC (n>30);

### feedback


X = número de 'sucessos' em n experiências aleatórias repetidas é sempre Binomial. Usa-se genérica quando não se consegue inferir a distribuição de uma v.a..



# Capítulo 3 - (usa dados do 4.1) IC com tinterval - NUMERICAL


```{r}
set.seed(SEED+4)
peso_bio = rnorm(20, 14, 3) #tb é usdo na questão 4.1

xmean = round(mean(peso_bio),3)
sd_pesobio = round(sd(peso_bio),3)
t = qt(0.995,19)
lesq = xmean-t*sd_pesobio/sqrt(20)
ldir = xmean+t*sd_pesobio/sqrt(20)
c(lesq,ldir)
```
IC TInterval = [ {:NUMERICAL:=`r lesq`:0.1} , {:NUMERICAL:=`r ldir`:0.1} ] 


```{r}
z = qnorm(0.995)
lesq_norm = xmean-z*sd_pesobio/sqrt(20)
lesq_norm
```

## variante  única

Foram estudadas 20 árvores de produção de macieiras (Malus domestica) de agricultura biológica e para cada árvore foi pesado o total de frutos saudáveis. A média amostral, obtida sobre os 20 pesos, é `r xmean` e o desvio padrão corrigido é `r sd_pesobio`.


Calcule um intervalo de confiança a 99% para o peso total médio de frutos saudáveis, por
macieira, em agricultura biológica.

O **lado esquerdo** do IC é:

### respostas

* "answer": `r lesq`, "tol": 0.05, "fraction": 100, "feedback" : "Resposta correta obtida com T Interval."
* "answer": `r lesq_norm`, "tol": 0.05, "fraction": 50, "feedback" : "Resposta parcialmente correta pois foi obtida com Z Interval,"

### feedback 

Realizar um T Interval sobre os dados porque se sabe que os dados são normais e com variância populacional desconhecida.


# Capítulo 4.1 - comparação de duas amostras independentes - ESSAY

```{r}
# Lilliefors lillie.test
# https://cran.r-project.org/web/packages/nortest/nortest.pdf
library(nortest)

# Levene test
library(DescTools)
# https://search.r-project.org/CRAN/refmans/DescTools/html/LeveneTest.html
```



```{r}
#ver questão anterior
#set.seed(SEED+4)
#peso_bio = rnorm(20, 14, 3)

peso_ind = rnorm(20, 16, 3)


# Normality
shapiro.test(peso_bio)
lillie.test(peso_bio)
shapiro.test(peso_ind)
lillie.test(peso_ind)
```



```{r}


peso = c( peso_bio, peso_ind )
tipo = c( rep("bio", 20),   rep("ind", 20) )

dados = data.frame(peso=peso, tipo=tipo)


# fazer o teste t para amostras emparelhadas
t.test(peso~tipo,data=dados, paired=FALSE, var.equal=TRUE)
#t.test(peso~tipo,data=dados, paired=FALSE, var.equal=FALSE)
t.test(peso~tipo,data=dados, paired=TRUE)
```


## variante única
 
No sentido de demonstrar que a agricultura biológica também pode ser competitiva, comparou-se a produção de macieiras (Malus domestica) de agricultura biológica e de agricultura industrializada.

Foram usadas no estudo 20 árvores de cada tipo (com idades semelhantes) e para cada árvore foi pesado o total de frutos saudáveis.

Seguem duas tabelas de resultados.


<pre>
	Two Sample t-test

data:  peso by tipo
t = -1.3713, df = 38, p-value = 0.1783
alternative hypothesis: true difference in means is not equal to 0
95 percent confidence interval:
 -3.5679338  0.6862138
sample estimates:
mean in group bio mean in group ind 
         14.45894          15.89980 
</pre>

<pre>
	Paired t-test

data:  peso by tipo
t = -1.2543, df = 19, p-value = 0.2249
alternative hypothesis: true difference in means is not equal to 0
95 percent confidence interval:
 -3.8451352  0.9634152
sample estimates:
mean of the differences 
               -1.44086 
</pre>


**(i)** O que está a ser testado? Identifique as hipóteses estatísticas em causa para o problema justificando a sua resposta.

**(ii)** Qual o valor-p apropriado para a resposta dada em (i)? Justifique a sua resposta.


**(iii)** Considere o seguinte *output* obtido com os dados dos pesos de fruta de  agricultura biológica (o resultado para a agricultura industrial não é apresentado). 


<pre>
	Shapiro-Wilk normality test

data:  peso_bio
W = 0.97833, p-value = 0.9108

	Lilliefors (Kolmogorov-Smirnov) normality test

data:  peso_bio
D = 0.12889, p-value = 0.5182
</pre>

O que está em teste? Qual o teste mais apropriado e qual a conclusão apropriada? Justifique a sua resposta.


### feedback

Trata-se de um teste de amostras independentes para dados normais, com variâncias homogéneas e dados normais.

(Consulte o docente se necessário).






# Capítulo 4.2 (a) - anova - ESSAY

```{r}

set.seed(SEED+42)

NN = 10 

teor000 = rnorm(NN, 10, 15)
teor025 = rnorm(NN, 10, 15)
teor050 = rnorm(NN, 20, 15)
teor075 = rnorm(NN, 20, 15)
teor100 = rnorm(NN, 20, 15)


dados = data.frame(
     teor=c( teor000, teor025, teor050, teor075, teor100 ),
     dose=c( rep("0%", NN),  
             rep("25%", NN),  
             rep("50%", NN),  
             rep("75%", NN),  
             rep("100%", NN)
     )
)

modelo = aov( teor ~ dose, data=dados)
summary(modelo)
```



```{r}
library("BFpack")
bartlett_test(dados$teor,dados$dose)
```

## variante única

Para estudar o efeito sobre os teores de metais pesados nas maças quando as macieiras estão submetidas à aplicação de lodo de esgotos como fertilizante orgânico, efetuou-se uma ANOVA a um fator, de efeitos fixos. Escolheram-se, ao acaso, 50 macieiras da mesma idade e estas foram divididas ao acaso por 5 grupos de 10 árvores. Cada grupo foi sujeito a diferentes doses de lodo, nomeadamente de 0%, 25%, 50%, 75% e 100% em relação à adubação mineral nitrogenada recomendada, complementadas com adubos minerais. 

Finalmente determinaram-se os teores médios de metais pesados nos frutos das árvores em estudo.

<pre>
            Df Sum Sq Mean Sq F value  Pr(>F)   
dose         4   4221  1055.2   FOBS   0.00392
Residuals   45  10595   235.5                   
</pre>

Efetue o teste ANOVA indicando 

**(i)** O fator e a variável dependente.

**(ii)** As hipóteses em teste explicadas no contexto do problema,

**(iii)** A conclusão no contexto do problema.


### feedback 

Teste ANOVA.


# Capítulo 4.2 (b) - anova - NUMERICAL



## variante única 

No contexto do enunciado anterior, qual o valor da estatística de teste da ANOVA (valor FOBS) que deve constar na tabela?

<pre>
            Df Sum Sq Mean Sq F value  Pr(>F)   
dose         4   4221  1055.2   FOBS   0.00392
Residuals   45  10595   235.5                   
</pre>


### respostas


* "answer": `r 4.482`, "tol": 0.05, "fraction": 100, "feedback" : "Resposta correta."

### feedback 

Deve obter-se o quantil para o valor de probabilidade à direita 0.00392 ou calcular o valor da estatística por FOBS = MS(dose) / MS(teor).


# Capítulo 4.2 (c) - anova - MULTICHOICE



## variante única 

No contexto do enuncado anterior, qual a conclusão da seguinte tabela obtida com os dados do problema:


<pre>
	Bartlett test of homogeneity of variances

data:  dados$teor and dados$dose
Bartlett's K-squared = 2.0499, df = 4, p-value = 0.7266
</pre>

### respostas


* existe homogeneidade das variâncias dos teores de metais pesados obtidos em cada um dos cinco grupos 
* existe homogeneidade das variâncias das doses de lodo obtidas em cada um dos cinco grupos
* o pressupostos de normalidade dos dados para a ANOVA é verificado em cada grupo de teores de metais pesados 
* o pressupostos de normalidade dos dados para a ANOVA é verificado em cada grupo de doses de lodo


### feedback 

O Teste de Bartlett testa a homogeneidade ("igualdade") de variâncias na variável resposta que é o teor de metais pesados.



# Capítulo 5.1 - maças, biologia, indústria - ESSAY



## variante única

O seguinte gráfico de dispersão apresenta a relação entre os anos e o número de novos produtos biológicos no mercado. Será  aconselhável recorrer ao cálculo do coeficiente de Pearson ou ao cálculo do coeficiente de Spearman? Justifique adequadamente a sua decisão.

```{r, fig.show='show'}
# o estudante não vê isto
dados <-c(10, 50, 40, 71, 72, 70, 69, 50, 73, 76, 70, 80, 78)
anos <- 1993:2005
plot(anos,dados)
```

### feedback

Testes de correlação.


# Capítulo 5.2 - maças, biologia, indústria - ESSAY


```{r}
# o estudante não vê isto
dados <-c(10, 50, 40, 71, 72, 70, 69, 50, 73, 76, 70, 80, 78)
anos <- 1993:2005
r = lm(dados~anos)
summary(r)
```


## variante única

Considere o estudo de regressão linear aplicado aos dados (x=ano,Y=número de novos produtos). A tabela de coeficientes é a seguinte:

<pre>
Coefficients:
             Estimate Std. Error t value Pr(>|t|)   
(Intercept) -7351.643   2108.285  -3.487  0.00509 
anos            3.709      1.055   3.517  0.00483 
</pre>

**(i)** Qual a equação de reta? Indique o que significam os coeficientes.

**(ii)** Para o ano 2000 qual o valor esperado para o número de novos produtos? 

**(iii)** Qual o valor do resíduo ( erro, \\(\\epsilon\\) ) para esse ano?

**(iv)** O que pode concluir com os valores da seguinte tabela?

<pre>
Residuals:
    Min      1Q  Median      3Q     Max 
-29.978  -7.066   2.643   6.769  19.8
</pre>


### feedback



# Capítulo 6 - Teste de Independência -  CLOZE

```{r}
empresas <- matrix(c( 30, 25,
                     20, 30,
                     35, 37    #depois do 100 não tem vírgula
                   ),ncol=2,byrow=TRUE)
colnames(empresas) <- c("Biológica","Industrializada")
rownames(empresas) <- c("norte","centro","sul")
plantas <- as.table(empresas)
chi_result = chisq.test(empresas, correct=FALSE)
chi_result
```


```{r}
empresas
```

```{r}
chi_result$expected
```

* Teste ao gerador de tabelas html: https://www.tablesgenerator.com/html_tables


## variante única

Pretende-se avaliar se, em Portugal, existe dependência entre o tipo de agricultura que se pratica (biológica ou de cariz industrial) e a localização (norte, centro e sul). Num encontro de empresários agrícolas foram inquiridos 177 empresários selecionados ao acaso. Os resultados estão condensados na seguinte tabela de contingência:


<style type="text/css">
.tg  {border-collapse:collapse;border-spacing:0;margin:0px auto;}
.tg td{border-color:black;border-style:solid;border-width:1px;font-family:Arial, sans-serif;font-size:14px;
  overflow:hidden;padding:10px 5px;word-break:normal;}
.tg th{border-color:black;border-style:solid;border-width:1px;font-family:Arial, sans-serif;font-size:14px;
  font-weight:normal;overflow:hidden;padding:10px 5px;word-break:normal;}
.tg .tg-baqh{text-align:center;vertical-align:top}
.tg .tg-i49k{background-color:#ffce93;text-align:left;vertical-align:top}
.tg .tg-0lax{text-align:left;vertical-align:top}
</style>
<table class="tg">
<tbody>
  <tr>
    <td class="tg-0lax">contingência</td>
    <td class="tg-i49k">Biológica</td>
    <td class="tg-i49k">Indústria</td>
  </tr>
  <tr>
    <td class="tg-i49k">norte</td>
    <td class="tg-baqh">30</td>
    <td class="tg-baqh">25</td>
  </tr>
  <tr>
    <td class="tg-i49k">centro</td>
    <td class="tg-baqh">20</td>
    <td class="tg-baqh">30</td>
  </tr>
  <tr>
    <td class="tg-i49k">sul</td>
    <td class="tg-baqh">35</td>
    <td class="tg-baqh">3</td>
  </tr>
</tbody>
</table>


**(i)** Complete, justificando, a seguinte tabela de frequências esperadas sob a validade
da hipótese de independência entre a localização e o tipo de agricultura:

<style type="text/css">
.tg  {border-collapse:collapse;border-spacing:0;margin:0px auto;}
.tg td{border-color:black;border-style:solid;border-width:1px;font-family:Arial, sans-serif;font-size:14px;
  overflow:hidden;padding:10px 5px;word-break:normal;}
.tg th{border-color:black;border-style:solid;border-width:1px;font-family:Arial, sans-serif;font-size:14px;
  font-weight:normal;overflow:hidden;padding:10px 5px;word-break:normal;}
.tg .tg-0lax{text-align:left;vertical-align:top}
</style>
<table class="tg">
<tbody>
  <tr>
    <td class="tg-0lax">esperadas</td>
    <td class="tg-0lax">Biológica</td>
    <td class="tg-0lax">Indústria</td>
  </tr>
  <tr>
    <td class="tg-0lax">norte</td>
    <td class="tg-0lax">AAA</td>
    <td class="tg-0lax">28.58757</td>
  </tr>
  <tr>
    <td class="tg-0lax">centro</td>
    <td class="tg-0lax">24.01130</td>
    <td class="tg-0lax">25.98870</td>
  </tr>
  <tr>
    <td class="tg-0lax">sul</td>
    <td class="tg-0lax">34.57627</td>
    <td class="tg-0lax">37.42373</td>
  </tr>
</tbody>
</table>


O valor de AAA é {:NUMERICAL:=26.41243:0.1}.


**(ii)** Com base nos dados recolhidos foi realizado um teste de independência do qui-quadrado sendo o valor observado da estatística de teste \\(\\chi^2=2.2368\\).

<pre>
	Pearson's Chi-squared test

data:  empresas
X-squared = 2.2368, df = DF, p-value = VALOR-P
</pre>





O valor-p, em falta na tabela acima, é {:NUMERICAL:=0.3268:0.01}

### feedback

(Consulte o docente.)
